臺灣高等法院刑事判決
110年度上易字第1337號
上  訴  人  臺灣基隆地方檢察署檢察官
被      告  高文祥


上列上訴人因被告違反毒品危害防制條例案件，不服臺灣基隆地
方法院110年度易字第58號，中華民國110年2月20日第一審判決
（聲請簡易處刑案號：臺灣基隆地方檢察署109年度毒偵字第694
號），提起上訴，本院判決如下：
    主  文
上訴駁回。
    理  由
一、聲請簡易判決處刑意旨略以：被告甲○○（下稱被告）基於施
    用第二級毒品甲基安非他命之犯意，於民國109年4月10日晚
    間10時46分許為警採尿回溯120小時內之某時，在不詳地點
    ，以不詳之方式，施用甲基安非他命1次。嗣因係毒品列管
    人口，經警通知到案後，於上揭時間接受採驗尿液，結果呈
    甲基安非他命陽性反應，始悉上情。因認被告涉犯毒品危害
    防制條例第10條第2項之施用第二級毒品罪嫌。
二、原判決意旨略以：被告前因施用毒品案件，經臺灣基隆地方
    檢察署（下稱基隆地檢署）檢察官，以107年度毒偵字第130
    0號為附命完成戒癮治療之緩起訴處分確定，惟嗣經撤銷緩
    起訴處分（無從視為事實上已接受「觀察、勒戒」）；此後
    ，被告未再有因施用毒品案件，受觀察、勒戒、強制戒治處
    分或完整戒癮治療之處遇，則被告本案成立施用毒品罪，檢
    察官應依修正後毒品危害防制條例第20條第3項之規定，向
    法院聲請觀察、勒戒，然檢察官卻於該條例109年7月15日修
    正施行後，未向法院聲請觀察、勒戒即逕行聲請簡易判決處
    刑，自屬聲請程序違背規定，爰改依通常程序並不經言詞辯
    論，逕為不受理判決之諭知等語。
三、檢察官上訴意旨略以：本案被告於107年5月1日初犯施用第
    二級毒品犯行，經基隆地檢署檢察官以107年度毒偵字第130
    0號為附命緩起訴，然因未能完成治療，而經基隆地檢署檢
    察官以109年度撤緩字第229號撤銷緩起訴處分確定，依109
    年7月15日修正施行前毒品危害防制條例第24條第2項、最高
    法院99年度台上字第6037號、100年度台上字第1474號、100
    年度台非字第51、181號、104年度台非字第23號、109度台
    非字第76、77號判決意旨，自應於撤銷緩起訴處分確定後就
    前案依法起訴。原判決認事用法尚嫌未洽，請將原判決撤銷
    ，更為適當合法之判決等語。
四、按起訴之程序違背規定者，法院應諭知不受理之判決；又對
    於原審諭知不受理之判決上訴時，第二審法院認其為無理由
    而駁回上訴，得不經言詞辯論為之，刑事訴訟法第303條第1
    款、第372條分別定有明文。
五、經查：
　㈠被告行為後，毒品危害防制條例第20條第3項、第23條第2項
    分別修正為「依前項規定為觀察、勒戒或強制戒治執行完畢
    釋放後，『3年後』再犯第10條之罪者，適用前2項之規定」、
    「觀察、勒戒或強制戒治執行完畢釋放後，『3年內』再犯第1
    0條之罪者，檢察官或少年法院（地方法院少年法庭）應依
    法追訴或裁定交付審理」。觀諸毒品危害防制條例第20條第
    3項、第23條第2項之修法理由略以：施用毒品者具「病患性
    犯人」之特質，並參諸世界各國之醫療經驗及醫學界之共識
    ，咸認施用毒品成癮者，其心癮甚難戒除，如觀察、勒戒或
    強制戒治執行完畢釋放後，3年後始再有施用第一級、第二
    級毒品之行為者，足見其有戒除毒癮之可能，宜再採以觀察
    、勒戒方式戒除其身癮及以強制戒治方式戒除其心癮之措施
    ，為能放寬觀察、勒戒或強制戒治制度之適用時機，以協助
    施用者戒除毒癮，爰修正第20條第3項、第23條第3項等語。
    可知本次修法對於施用毒品者，認具有病患性犯人性質，對
    初犯採觀察、勒戒或強制戒治等治療方式以戒除其身癮及心
    癮，並放寬施以觀察勒戒或強制戒治之適用時機，倘前述觀
    察、勒戒或強制戒治後「3年後再犯」，顯見前所實施治療
    方式已足以遮斷其施用毒品之癮，為期自新，應裁定觀察勒
    戒，以協助施用者徹底戒除毒癮。但對於第3次（或第3次以
    上）再度施用毒品之時間，距最近1次觀察、勒戒或強制戒
    治執行完畢釋放後已逾3年者，應適用同條例第20條第3項，
    抑或同條例第23條第2項規定處理，法律並未明確規定，惟
    基於罪刑法定之明確性原則、法條之文義解釋，參諸觀察、
    勒戒等治療處置乃結合醫師、觀護人、社工心理諮商等不同
    領域之專業人員參與之保安處分措施，其目的無非希望施用
    毒品者能戒斷毒癮，改變其病態行為，在憲法保障人身自由
    、生存權、健康權等基本人權之規範下，由國家在資源許可
    的範圍內，善盡維護國民身心健康的最低限度保護義務，且
    最高法院已明示該院95年度第7次及97年度第5次刑事庭會議
    決議，不再供參考（最高法院109年8月11日第3次刑事庭會
    議決議及多數見解），應認第3犯（或第3犯以上）如距最近
    1次觀察、勒戒或強制戒治執行完畢釋放後已逾3年，足認前
    開治療療程已收初步實效，應重啟處遇程序，再予觀察、勒
    戒或強制戒治之機會（最高法院109年度台上字第3240號、
    第4105號判決意旨參照）。即109年1月15日修正公布、同年
    7月15日施行之毒品危害防制條例第20條第3項規定，犯第10
    條之罪於觀察、勒戒或強制戒治執行完畢釋放後，3年後再
    犯第10條之罪者，適用本條前2項之規定。上開所謂「3年後
    再犯」，只要本次再犯（不論修正施行前、後）距最近1次
    觀察、勒戒或強制戒治執行完畢釋放，已逾3年者，即該當
    之，不因其間有無犯第10條之罪經起訴、判刑或執行而受影
    響（最高法院109年度台上大字第3826號裁定意旨參照）。
　㈡又毒品危害防制條例第24條已於109年1月15日修正公布，並
    自110年5月1日起施行，而毒品危害防制條例於97年4月30日
    修正後，就18歲以上施用毒品者進入司法程序之戒癮治療方
    式，採取「觀察、勒戒或強制戒治」及「附命戒癮治療緩起
    訴」雙軌制，立法者旨在設計多元處遇，以達對施用毒品者
    有效治療、戒毒自新之目的，究應採機構或社區處遇方式，
    立法者賦予檢察官裁量權，「得」依職權於個案中具體審酌
    決定。準此，在同條例第20條第3項及第23條第2項修正施行
    後，有關同條例第24條規定之解釋及適用範圍，勢須參酌上
    揭修法意旨，在現行規範文義範圍內配合調整，以貫徹前述
    修法目的。從而，在施用毒品者第3犯（或第3犯以上）如距
    最近1次觀察、勒戒或強制戒治執行完畢釋放後已逾3年者，
    檢察官仍得本於職權，就修正後毒品危害防制條例第20條第
    3項、第23條第2項及第24條等規定、立法目的，妥為斟酌、
    裁量是否聲請法院裁定觀察、勒戒或為附命完成戒癮治療之
    緩起訴處分，於此，法院原則上應尊重檢察官職權之行使，
    僅為有限之低密度審查。
　㈢再按起訴之程序違背規定者，應諭知不受理之判決，為刑事
    訴訟法第303條第1款所明定。而初犯毒品危害防制條例第10
    條之罪者，或第3犯（或第3犯以上）距最近1次觀察、勒戒
    或強制戒治執行完畢釋放後已逾3年者，依現行毒品危害防
    制條例第20條、第23條、第24條等規定，本於上開對具治療
    成效之病患性毒品犯人，期能藉由強制治療之保安處分或社
    區處遇，戒除其身癮及心癮之立法本旨，均應經檢察官審酌
    、裁量採取「觀察、勒戒或強制戒治」或「附命戒癮治療緩
    起訴」之前置程序，行為人在觀察、勒戒或強制戒治執行完
    畢釋放後，3年內再犯同條之罪，或有第24條第2項經撤銷緩
    起訴處分者，始符合檢察官應依法起訴或聲請簡易判決處刑
    之要件，否則即與法定訴追之要件不符，縱其間曾因犯施用
    毒品罪經刑事處罰且未滿3年，然此既非屬上開規定之起訴
    要件，自不生影響（最高法院109年度台上字第3777號判決
    意旨參照）。而毒品危害防制條例第35條之1第2款後段規定
    「依修正後規定應為不起訴處分或不付審理之裁定者，法院
    或少年法院（地方法院少年法庭）應為免刑之判決或不付審
    理之裁定」之文義，所謂法院應為「免刑之判決」之情況，
    係以檢察官有應為不起訴處分之情形為前提，法院始能為免
    刑之判決，準此，在檢察官尚未本於職權就具體個案斟酌、
    裁量後決定聲請法院裁定觀察、勒戒或為附命完成戒癮治療
    之緩起訴處分前，法院無可審查檢察官是否為合義務性之裁
    量，自不宜逕依同條例第35條之1第2款後段規定，遽予認定
    有應為不起訴處分之情形而依職權裁定觀察、勒戒（或強制
    戒治）後為被告免刑之判決，應依首揭說明，認為本案訴訟
    條件欠缺且無從補正，為不受理之判決。至修正後毒品危害
    防制條例第35條之1之立法理由固載明：「關於具體案件適
    用新舊法之說明如下：若該等案件於修正施行前已繫屬於法
    院或少年法院（地方法院少年法庭）者，為求程序之經濟，
    法院或少年法院（地方法院少年法庭）應依修正施行後之規
    定處理，即應依職權為觀察、勒戒或強制戒治之裁定。依修
    正施行後之規定，受觀察、勒戒人無繼續施用傾向者或強制
    戒治期滿後，應為不起訴處分或不付審理之裁定者，法院或
    少年法院（地方法院少年法庭）應為免刑之判決或不付審理
    之裁定」。立法者於立法說明所為立法指示，固為法律解釋
    方法之一種，然「法官應依據法律獨立審判」、「行為之處
    罰，以行為時之法律有明文規定者為限。拘束人身自由之保
    安處分，亦同」，憲法第80條、刑法第1條均有明文，是法
    院於裁判時，首應依憑現行有效之法律，參酌法律規定之文
    義、目的、整體法律規範之體系為綜合判斷，尚非單憑立法
    理由說明為據。本院審酌本次毒品危害防制條例修法本旨及
    理由，認施用毒品者第3犯（或第3犯以上）如距最近1次觀
    察、勒戒或強制戒治執行完畢釋放後已逾3年者，檢察官仍
    得本於立法者所賦予之裁量權，依職權裁量是否聲請法院裁
    定觀察、勒戒或為附命完成戒癮治療之緩起訴處分，業如前
    述，則毒品危害防制條例第35條之1之立法理由認是類案件
    於修正施行前已繫屬於法院，法院應依職權裁定觀察、勒戒
    或強制戒治等旨，致使檢察官未及審酌、行使前揭裁量權，
    剝奪被告可能受為附命完成戒癮治療之緩起訴處分等非拘束
    人身自由處分之可能性，與同條例第20條、第23條、第24條
    之修正意旨是否相合，尚非無疑，併予說明。
　㈣復按修正後毒品危害防制條例第20條第3項所謂「3年後再犯
    」，只要本次再犯（不論修正施行前、後）距最近1次觀察
    、勒戒或強制戒治執行完畢釋放，已逾3年者，即該當之，
    不因其間有無犯施用毒品罪經起訴、判刑或執行而受影響。
    亦即對於戒除毒癮不易者，唯有以機構內、外處遇及刑事制
    裁等方式交替運用，以期能控制或改善其至完全戒除毒癮，
    此為本院已達成一致之法律見解。則被告縱為屢犯施用毒品
    罪之成癮慣犯，其間復曾因施用毒品罪，經起訴、判刑或執
    行，只要本次再犯施用毒品罪距其最近1次觀察、勒戒或強
    制戒治執行完畢釋放後，已逾3年者，既仍有修正後毒品危
    害防制條例第20條第3項規定之適用，依舉重明輕之法理，
    倘僅經檢察官為「附命緩起訴」而非起訴、判刑，不論有無
    完成戒癮治療，其再犯更有適用同條例第20條第3項規定，
    施以「觀察、勒戒或強制戒治」之必要（最高法院110年度
    台上字第2096號判決意旨參照）。
　㈤被告前因初犯施用毒品案件，經基隆地檢署檢察官以107年度
    毒偵字第1300號為附命完成戒癮治療之緩起訴處分確定，緩
    起訴期間自107年8月15日至109年2月14日，嗣被告因違背緩
    起訴應遵守之事項，遭同署檢察官以107年度撤緩字第229號
    撤銷前揭緩起訴處分確定，致未完成戒癮治療；此後，被告
    雖有多次施用毒品犯行，然均經起訴判處罪刑，未曾受有觀
    察、勒戒或強制戒治處分等情，有基隆地檢署107年度撤緩
    字第227號處分書及本院被告前案紀錄表附卷可憑（109年度
    基簡字第1146號卷第23至25頁、本院卷第21至31頁）。是被
    告於107年間雖曾經檢察官為附命完成戒癮治療之緩起訴處
    分，惟尚未完成戒癮治療，該緩起訴即遭檢察官以107年度
    撤緩字第229號撤銷，尚難等同曾受「觀察、勒戒或強制戒
    治」執行完畢釋放之處遇，且該戒癮治療不論有無完成戒癮
    治療均已無從視為事實上已接受等同於「觀察、勒戒」之處
    遇，揆諸前揭說明，自無從依此起算3年之再犯期間。檢察
    官起訴被告施用第二級毒品甲基安非他命之時間為109年4月
    10日晚間10時46分許為警採尿回溯120小時內之某時，在不
    詳地點，以不詳之方式，施用甲基安非他命，惟被告未曾受
    有觀察、勒戒或強制戒治處分，縱被告於其間曾多次因施用
    毒品案件，經起訴、判刑或執行，依前揭說明，仍應依修正
    後之毒品危害防制條例第20條第3項、現行第24條等規定，
    由檢察官基於一次性之整體規劃而重啟處遇程序，具體審酌
    個案情節，裁量聲請法院裁定觀察、勒戒或為附命完成戒癮
    治療之緩起訴處分，抑或為其他適法處理，而非逕予起訴。
    詎檢察官就本件提起公訴，自有起訴之程序違背規定之情事
    ，原審依刑事訴訟法第452條、第303條第1款、第307條規定
    諭知公訴不受理之判決，且不經言詞辯論為之，於法核無不
    合。檢察官上訴主張被告本案應依109年7月15日修正施行前
    毒品危害防制條例第24條第2項及最高法院109年度台非字第
    76、77號判決等要旨，由檢察官逕行起訴，因認本件檢察官
    提起公訴即無不合，進而指摘原判決諭知公訴不受理，認事
    用法未洽云云，顯與新修正毒品危害防制條例之修法意旨「
    放寬施以觀察、勒戒或強制戒治之適用時機之寬厚刑事政策
    」不合，其上訴為無理由，應予駁回，並不經言詞辯論為之
    。至本案被告施用毒品犯行是否符合毒品危害防制條例第20
    條、第23條、第24條等規定，檢察官仍得本於職權，具體審
    酌個案情節，裁量聲請法院裁定觀察、勒戒或為附命完成戒
    癮治療之緩起訴處分，抑或為其他適法處理，附此敘明。
據上論斷，應依刑事訴訟法第372條、第368條，判決如主文。
中　　華　　民　　國　　110 　年　　7 　　月　　29　　日
                  刑事第十九庭  審判長法　官  曾淑華
                                      法　官  王美玲
                                      法　官  許文章
以上正本證明與原本無異。
不得上訴。
                                      書記官  陳盈芝
中　　華　　民　　國　　110 　年　　7 　　月　　29　　日